【裁判字號】    89,上易,425
【裁判日期】    890302
【裁判案由】    詐欺
【裁判全文】
臺灣高等法院刑事判決                            八十九年度上易字第四二五號
    上  訴  人  臺灣桃園地方法院檢察署檢察官
    被      告  乙  ○原名呂.
右上訴人因被告詐欺案件，不服臺灣桃園地方法院八十八年度易字第二０五七號，中
華民國八十八年十二月三日第一審判決（起訴案號：臺灣桃園地方法院檢察署八十八
年度偵字第三六四九號）提起上訴，本院判決如左：
    主      文
上訴駁回。
    理      由
一、本件公訴意旨略以：呂黃銀意圖為自己不法之所有，明知自己無給付會款能力，
    竟於民國（下同）八十四年八月十日，在桃園縣龜山鄉○○路六十號三樓甲○○
    ○之住處，以其夫呂枝萬（另為不起訴處分）之名義，參加甲○○○所召集之民
    間互助會，並於同年十二月十日，在上址以投標額新台幣（下同）五千七百元得
    標，甲○○○不疑有他，乃於十二月十四日如數將得標款七十五萬七千五百元交
    予呂黃銀，詎料事後呂黃銀僅再給付四期會款而於八十五年五月起即拒不給付會
    款，且迭催未理，至此甲○○○始知受騙。因認被告呂黃銀涉有刑法第三百三十
    九條第一項詐欺罪嫌云云。
二、按犯罪事實應依證據認定之，無證據不得推定其犯罪事實，又不能證明被告犯罪
    者，應諭知無罪之判決，刑事訴訟法第一百五十四條、第三百零一條第一項定有
    明文。所謂認定犯罪事實之證據，係指足以認定被告確有犯罪行為之積極證據而
    言，該項證據自須適合於被告犯罪事實認定，始得採為斷罪資料。又苟未能發現
    相當證據，或證據不足以證明，自不能以推測或擬制之方法，以為裁判基礎，亦
    分別有最高法院二十九年度上字第三一０五號及同院四十年度台上字第八六號判
    例意旨可資參照。按刑法第三百三十九條第一項詐欺罪之成立，以意圖為自己或
    第三人不法之所有，施用欺罔之詐術手段，使人陷於錯誤而將本人或第三人之物
    交付為要件。
三、訊據被告乙○矢口否認右揭犯行，辯稱：互助會係女兒之友人徐銓黎所參加，並
    非伊以其丈夫名義參加，徐銓黎標得價金後逃跑了，並非伊標得價金，此外，縱
    然係伊參加互助會，伊亦無詐欺之意思，後來沒有繼續繳納會款，乃因資金週轉
    不靈，並非故意不繳納等語。
四、經查：
（一）證人王家藏對於原審詢問：「乙○有無參加甲○○○之互助會」，「有」；「
      有無看過她去標會」，「我看過她去一、二次，在標會現場」；「你會不會認
      錯人」，「不會」；「確實是庭上呂黃銀參加互助會」，「是」；「徐銓黎你
      認識否」，「不認識」；「呂黃銀去現場時你有無看過他寫標單」，「有」（
      詳見原審八十八年十月十九日訊問筆錄），另一證人江吳阿星對於原審詢問：
      「庭上被告你認識否」，「在標會時認識的」；「你在甲○○○所召互助會看
      過他幾次」，「看過他去標會二次」；「他一個人去」，「他有跟一個人去，
      但他帶的人我不認識」（詳見原審八十八年十月十九日訊問筆錄）；核與另一
      證人呂理照即被告丈夫之堂弟對於原審詢問：「你有無參加甲○○○所召之互
      助會」，「有」；「呂黃銀你稱什麼」，「堂嫂」；「他有無參加甲○○○之
      互助會」，「有」；「當初為何用呂枝萬之名字」，「因他是他先生」；「有
      無看過呂黃銀去標會」，「有，看過一次」；「有無看到另一成年人跟他去」
      ，「未看到」；「後來那次他投標多少，為何記得」；「因為我總共去二次，
      第二次他寫五千七百元，我寫五千五百元，他標走」等語相符（詳見原審八十
      八年十月十九日訊問筆錄），亦即渠等證人均有見到被告前往告訴人家中標會
      ，此外，當初甲○○○所支付會款中之莊金龍所開具之二萬四千三百元支票，
      提示人為被告，此有桃園市信用合作社八十八年十月二十八日桃信總字第二０
      七八號函在卷可稽（原審卷五十二、八十四頁）。
（二）證人王派雄、林佑德、邱欽洲及被告之子呂曜麟、呂美月於原審雖均證稱被告
      並非實際參加互助會之人，而係徐銓黎，然證人徐銓黎對於檢察官詢問：「認
      識甲○○○」，「認識」；「其為會首之互助會是何人參加」，「是呂黃銀，
      實際上之互助會進行情形我不清楚，至於呂枝萬有參加該會否我不清楚，只是
      八十四年十二月十日，告訴人持得標會款予呂黃銀，但呂黃銀說他不識字，告
      訴人即叫我當見證人，叫我簽名於簽收單上參附之，徐銓黎是我寫的，七十五
      萬元多是呂黃銀拿去而簽收單上呂枝萬之蓋章是何人我不清楚，因為我簽名之
      後，他們二人就往樓下走了」（詳見偵查卷第七十二頁），故渠等證人證詞顯
      係迴護被告之詞，均不足採。由上可知，實際參加告訴人所組互助會之人係被
      告無誤，被告所辯並無參加互助會，而係證人徐銓黎，不足採信。
（三）被告所參加之互助會係自八十四年八月十日起至八十七年一月十日止，每會三
      萬元，每月十日在會首即告訴人甲○○○家中開標，而被告於第五會以五千七
      百元標得，總計標得七十五萬七千五百元整，被告並繼續繳納死會會錢至八十
      五年四月間，自八十五年五月間起始無繳納死會會錢。被告如有為自己不法所
      有之意圖，早就搶標何必等到第五會，且在標得價金後，又何必繼續繳納至八
      十五年四月間，顯見被告辯稱並無不法所有之意圖，應堪採信。綜上所述，被
      告辯稱並非實際參加互助會之人，雖不可採，惟被告標得會款後，因資金週轉
      困難，無法繼續繳納死會會錢，自不得因被告事後未再如期繳納會款，遽認被
      告於參加互助會之初或標會時有何詐欺故意及不法意圖。是本件純屬民事糾葛
      ，顯與前開詐欺罪構成要件未合，告訴人宜另循民事訴訟程序救濟之。此外，
      復查無其他積極證據足資證明被告有詐欺犯行，原審以不能證明被告犯罪，因
      而為無罪之諭知，其認事用法，核無不當。檢察官上訴意旨略以：被告既以其
      夫呂枝萬名義參加本件互助會，然於偵審時卻矢口否認，其供述已難認屬實，
      況逕以被告至第五會時始得標，且在標得價金後，尚繼續繳納四期會款，遽認
      被告並無不法所有之意圖，乃屬推論云云。惟查，被告辯稱並無參加互助會，
      固不足採信，已如前述。然從被告至第五會時始得標，且在標得價金後，尚繼
      續繳納四期會款（至八十五年四月間）等情以觀，尚難認被告有何不法所有之
      意圖，否則又何必在得標後，再多繳納四期死會會款？何況被告之夫與告訴人
      之夫係堂兄弟，被告以前曾經跟過告訴人的會，為雙方所共認，益見被告無詐
      欺之動機，是不得逕以被告此次標會後因資金週轉困難，無法繼續如期繳納死
      會會款等情，遽認被情，遽認被告於參加互助會之初，即有詐欺故意及不法意
      圖。檢察官上訴意旨徒憑被告於得標後，僅繳納四期會款之情事，遽指被告有
      不法所有之意圖，誠屬無據之推論。綜上，檢察官之上訴為無理由，應予駁回
      。
據上論斷，應依刑事訴訟法第三百六十八條，判決如主文。
本案經檢察官沈明彥到庭執行職務。
中    華    民    國    八十九    年        三      月        二       日
                            臺灣高等法院刑事第二十二庭
 審判長法  官  童  有  德
                                      法  官  林  明  俊
                                      法  官  林  文  舟
右正本證明與原本無異。
不得上訴。
                                      書記官  莊  昭  樹
中    華    民    國    八十九    年        三      月        六        日


司法院資訊處製作；財團法人民間司法改革基金會備份。
